---
title: "Análise Exploratória de Dados do e-SUS"
author: "Sandro Silva"
date: "26/07/2020"
output: html_document
---

```{r setup, include=FALSE}
# instale e adicione outros pacotes que achar necessário
library(tidyverse)
library(here)
library(lubridate)
library(scales)

# configurações para evitar mostrar mensagens e erros
knitr::opts_chunk$set(error = FALSE, comment = NA, warning = FALSE, message = FALSE)
```

# Descrição da atividade

Os dados dessa análise exploratória foram coletados do e-SUS Notifica, que possui informações de notificações de suspeitos e confirmados de COVID-19 nos municípios do estado da Paraíba.


# Carregando os dados

```{r, include=FALSE}
esus_pb <- read.csv2(here("data", "dados-pb.csv"), stringsAsFactors = TRUE, 
                  fileEncoding = "latin1",
                  na.strings = c("undefined", "", "null")) %>%
  rename(id = 1) %>%
  janitor::clean_names() %>%
  mutate_at(vars(starts_with("data")), as_date)
```

Visão geral dos dados:

```{r echo=FALSE}
glimpse(esus_pb)
```

# Alguns atributos explorados

## Tipos, resultados e estados dos teste

A coluna `resultado_teste` informa se o teste para COVID-19 foi Positivo, Negativo ou _NA_ se ainda não há resultado registrado. A quantidade e percentual de cada um foi:

```{r echo=FALSE}
esus_pb %>%
  group_by(resultado_teste) %>%
  summarise(quantidade = n()) %>% # n() aqui vai retornar a quantidade por grupo
  mutate(percentual = percent(quantidade / sum(quantidade), accuracy = 1))
```

Observamos que aproximadamente metade dos notificados testaram negativo, 25% testaram positivo e os outros 25% não possuem resultado de teste.


A tabela `tipo_teste` indica qual tipo de teste para COVID-19 foi realizado. Notamos que o maior percentual foi do tipo Teste Rápido - Anticorpo, com 64% do tipo de testes realizados.

```{r echo=FALSE}
esus_pb %>%
  group_by(tipo_teste) %>%
  summarise(quantidade = n()) %>% # n() aqui vai retornar a quantidade por grupo
  mutate(percentual = percent(quantidade / sum(quantidade), accuracy = 1))
```


A tabela `estado_teste` indica se o teste foi coletado, concluído, solicitado ou não solicitado. Observamos que 75% dos testes foram concluídos.


```{r echo=FALSE}
esus_pb %>%
  group_by(estado_teste) %>%
  summarise(quantidade = n()) %>% # n() aqui vai retornar a quantidade por grupo
  mutate(percentual = percent(quantidade / sum(quantidade), accuracy = 1))
```



## Idade, sexo, profissão, localidade, comorbidades

A coluna `idade` informa a idade de cada paciente registrado.

Estatísticas das idades dos pacientes registrados:
```{r echo=FALSE}
summary(esus_pb$idade)
```

Podemos gerar um box-plot para visualizar as idades:

```{r echo=FALSE}
ggplot(esus_pb, aes(idade)) +
  geom_boxplot()
```


O gráfico de barras abaixo apresenta a frequência de casos da Covid-19 de crianças na faixa etária de 0 a 12 anos de idade.

```{r echo=FALSE}
esus_pb %>% 
  filter(idade <= 12) %>% 
  ggplot() +
  geom_bar(aes(x = idade), color = "black", fill = "light blue")

```

O gráfico de barras abaixo apresenta a frequência de casos da Covid-19 de idosos a partir de 60 anos de idade.

```{r echo=FALSE}
esus_pb %>% 
  filter(idade >= 60 , idade <= 110) %>% 
  ggplot() +
  geom_bar(aes(x = idade), color = "black", fill = "light blue")

```


A tabela abaixo apresenta as profissões em que ocorreram casos da Covid-19.

```{r echo=FALSE}
esus_pb %>%
  group_by(cbo) %>%
  summarise(quantidade = n()) %>% # n() aqui vai retornar a quantidade por grupo
  mutate(percentual = percent(quantidade / sum(quantidade), accuracy = 1))
```


A tabela abaixo apresenta as quantidades e percentuais por municipios. Onde se destacam João Pessoa com 30% e Campina Garnde com 10% dos casos.

```{r echo=FALSE}
esus_pb %>%
  group_by(municipio) %>%
  summarise(quantidade = n()) %>% # n() aqui vai retornar a quantidade por grupo
  mutate(percentual = percent(quantidade / sum(quantidade), accuracy = 1))
```


A tabela abaixo apresenta as comordidades de pacientes com Covid-19. Que indica as doenças prévias do paciente, que podem ser fator de risco.

```{r echo=FALSE}
esus_pb %>%
  group_by(condicoes) %>%
  summarise(quantidade = n()) %>% # n() aqui vai retornar a quantidade por grupo
  mutate(percentual = percent(quantidade / sum(quantidade), accuracy = 1))
```



# Percentuais de Homens e Mulheres

O sexo que apresentou maior percentual de resultados positivos foram as mulheres. A proporção do sexo feminino foi 55% e o masculino 45%.

```{r echo=FALSE}
esus_pb %>%
  group_by(sexo) %>%
  summarise(quantidade = n()) %>% # n() aqui vai retornar a quantidade por grupo
  mutate(percentual = percent(quantidade / sum(quantidade), accuracy = 1))
```



# Percentuais de Profissionais de Saúde


O percentual de profissionais de saúde com covid-19 foi de 14%.

```{r echo=FALSE}
esus_pb %>%
  group_by(profissional_saude) %>%
  summarise(quantidade = n()) %>% # n() aqui vai retornar a quantidade por grupo
  mutate(percentual = percent(quantidade / sum(quantidade), accuracy = 1))
```














